【裁判字號】    92,判,1863
【裁判日期】    921225
【裁判案由】    任用
【裁判全文】
最  高  行  政  法  院  判  決                  九十二年度判字第一八六三號
    上  訴  人  甲○○
    被 上訴 人  銓部
    代  表  人  乙○○
右當事人間因任用事件，上訴人不服中華民國九十年九月二十一日臺北高等行政法院
八十九年度訴字第二八二九號判決，提起上訴。本院判決如左：
    主  文
上訴駁回。
上訴審訴訟費用由上訴人負擔。
    理  由
一、上訴人於原審起訴主張：本件上訴人前應民國（以下同）六十八年行政院所屬金
    融保險事業機構中央銀行雇員升等考試金融人員考試及格，曾任職於臺北市銀行
    ，於七十八年八月三十一日辭職；嗣經濟部加工出口區管理處以八十八年八月三
    十日經加處（八八）人字第九四九○號令擬任上訴人為該處高雄分處委任第一至
    第三職等一般行政職系書記，該處高雄分處並以八十八年十一月八日經加高處（
    八八）人字第七四九○號擬任人員送審書送被上訴人審查，經被上訴人以八十八
    年十一月三十日八八臺甄一字第一八三○九七四號書函予以否准。惟查上訴人應
    六十八年行政院所屬金融保險事業機構中央銀行雇員升等考試係由考選部舉行之
    考試，其考試規則，係依考試院於六十六年四月二十七日訂定發布，其考試及格
    人員均由考試院依法領發考試及格証書。按憲法增修條文第六條第一項規定可知
    ，考試院依其職權訂定之考試法規，而舉辦之各類公務人員考試，自係符合公務
    人員任用法第九條第一項第一款及同法施行細則第七條第一項所稱之「依法考試
    及格」。而被上訴人以該各類升等升資考試規則之適用對象，均為現職人員屬封
    閉性之現職人員升等考試而認應是類考試及格人員均非公務人員任用法第九條第
    一項第一款所稱之依法考試及格人員，顯非的見。另查「行政院所屬金融保險事
    業機構雇員升等考試」及格者之任用資格，經被上訴人函准考選部（六九）選一
    字第五五一號函釋「參照公務人員雇員升委任職升等考試辦理」在案，被上訴人
    並以（六九）臺楷甄一字第五六一二號函釋認定，具有行政機關委任職公務人員
    任用資格及經被上訴人七十九年八月二十日（七九）臺華法一字第四四九二一一
    號函、被上訴人八十二年一月十五日（八二）臺華審二字第七九九四五二號函解
    釋，依公務人員任用法第十五條規定，該項考試及格人員取得委任第一職等任用
    資格，得擔任行政機關一般行政職系職務。故上訴人既係應六十八年行政院所屬
    金融保險事業機構雇員升等考試及格，則依公務人員任用法施行細則第十二條之
    規定，及依上開被上訴人及考選部之函釋，參照公務人員升等考試法第五條及依
    公務人員任用法第十五條第一項規定上訴人應於六十九年即取得委任第一職等任
    用資格，並得擔任行政機關一般行政職系職務。即符合經濟部加工出口區管理處
    高雄分處一般行政職系委任第一至第三職等書記之任用資格。且按升等考試規則
    既於七十八年五月二十二日始限制轉調，則被上訴人八七臺法二字第一六二七三
    九一號函，應僅得依考試院七十八年五月二十二日修正公布之升等考試規則，對
    於七十八年五月二十二日應該升等考試及格人員限制轉調而不得任意剝奪在此之
    前（即七十八年五月二十二日前），應行政院所屬金融保險事業機構雇員升等考
    試及格人員已取得委任第一職等任用資格，及得擔任行政機關一般行政職系職務
    之資格。否則即屬違反行政程序法第四條及同法第八條規定。另觀被上訴人於再
    復審決定書之內容，可知被上訴人亦自承確有與上訴人相同之情形，因應「行政
    院所屬金融保險事業機構雇員升等考試」考試及格人員，以該考試資格調任或逕
    行擔任一般行政機關相當官等職務之事例。則相同之事物應為相同之處理，惟被
    上訴人違反此一行政行為之法律原則恣意以派令生效日期及實際到期日期在被上
    訴人八十七年九月十一日八七臺法二字第一六二七三九一號函釋發文之日期前或
    後，作為認定該等考試及格人員得否調任或逕行擔任一般行政機關相當官等職務
    之標準，而剝奪上訴人原已取得委任第一職等任用資格，顯屬無據，且已違反平
    等原則。且上訴人係於被上訴人函釋關於行政院所屬金融保險事業機構雇員升等
    考試及格人員，取得委任第一職等任用資格，得擔任行政機關一般行政職系職務
    時，即已應六十八年行政院所屬金融保險事業機構雇員升等考試及格，對於被上
    訴人函釋取得委任第一職等任用資格之行政法規之施行，自已產生信賴並有客觀
    上具體表現之行為，則受規範對象之信賴利益，自應予以保障，方符憲法保障人
    民權利之意旨，否則即有違釋字第五二五號及五二九號解釋等語。
二、被上訴人在原審答辯則以：依考選部八十七年四月二十一日（八七）選規字第○
    四一八七號函規定，各項升等升資考試，其應考資格、成績計算、錄取標準等均
    與公務人員初任考試不同，且各類升等升資考試規則之適用對象，均為現職人員
    ，即是類考試性質屬封閉性之現職人員內升制考試，因此，應是類考試及格人員
    均非公務人員任用法第九條第一項第一款所稱之「依法考試及格人員」亦非公務
    人員任用法第十五條所稱之「升官等考試及格人員」且依各升等升資考試規則規
    定，應各該考試及格人員僅取得其升等升資範圍之任用資格，故應各類升等升資
    考試及格人員，均無法以各該升等升資考試及格逕行擔任或調任一般行政機關相
    當官等職務。本案上訴人於六十三年五月二十日經行政院青年輔導委員會甄試進
    入臺北市銀行任雇員職務，嗣應六十八年行政院所屬金融保險事業機構中央銀行
    雇員升等考試金融人員考試及格，於民國七十八年八月三十一日辭職；經濟部加
    工出口區管理處高雄分處於八十八年十一月八日以經加高處八八人字第七四九○
    號擬任人員送審書送被上訴人審查，擬任復審人為委任第一職等至第三職等一般
    行政職系書記，到職日期為八十八年九月三十日。茲以關於歷次應『行政院所屬
    金融保險事業機構雇員升等考試』及格人員，得以其所具前開考試及格資格逕行
    取得一般行政機關相當官等職務任用資格之函釋，業經被上訴人於八十七年九月
    十一日以八七臺法二字第一六二七三九一號函釋自即日起停止適用在案，上訴人
    於八十八年九月三十日始初任書記職務，自應適用擬任當時有效之公務人員任用
    法規。是以，前開函釋既經被上訴人停止適用在前，即無嗣後主張得適用業經廢
    止函釋之餘地，亦無違反前開「信賴保護原則」、「平等原則」之處。又被上訴
    人基於依法行政原則及考量歷次關於是項考試及格人員取得一般行政機關相當官
    等職等任用資格之函釋有重大明顯違反公務人員考試法之情形，爰通函中央暨地
    方各主管機關人事機構廢止歷年是項考試及格人員取得任用資格之函釋。另被上
    訴人前開函釋亦陳明「以派令生效日期及實際到職日期均在本函釋發文之日期前
    後為認定標準」。本案上訴人於六十八年應前開考試及格，於八十七年九月十一
    日前，主觀上固得信賴取得一般行政機關相當官等職等任用資格，惟客觀上上訴
    人並未展開具體信賴行為之信賴行為（如申請初任公務人員）其法律行為未發生
    任何變動，實體法上利益未受損害，前開得取得一般行政機關相當官等職等任用
    資格即屬願望、期待性質；迨至八十八年九月三十日始初任書記職務，其任用時
    點係於被上訴人前開函釋發布之後，自應適用初任時之公務人員任用法及相關規
    定。另被上訴人前開函釋係貫徹公務人員考試法之規定，且被上訴人基於公務人
    員考試、任用公平性之公益考量，本於權責檢討修正歷次關於應是項升等考試及
    格人員，得以其所具該考試及格資格逕行取得一般行政機關相當官等職務任用資
    格之函釋，其公益性應優先予法規適用對象之個別利益，且前開函釋發布後，於
    銓敘審定實務上，係一體適用於各行政機關，並無個案差別待遇。上訴人指摘有
    違「平等原則」一節，顯係法規之誤解。另查考試院第五屆第一八一一八二次會
    議，係有意將請考機關及考試及格人員以各機構為任用範圍之規定排除於試政事
    項中訂定，並非立法之疏漏或該規則未明文限制轉調行政機關。嗣七十五年財政
    部為應業務需要函請行政院人事行政局建請考選部修正前開考試規則，案經考選
    部七十五年四月二十八日選一字第三二八八號函略以，因各機構編制不同，有因
    考試及格者，即可改任助理員（或助員），有的機構則需遇缺升補，為使各機構
    辦理是項及格人員升等有法令依據起見，爰增訂第八條條文規定，俾應用人機構
    視業務需要遇缺再升補。七十八年修正時將第八條條次遞移為第九條。是以，應
    是項考試及格人員，自始僅以行政院所屬公營金融保險事業機構為任用範圍。上
    訴人訴主張上開考試規則於七十八年以後始限制考試及格人員轉調行政機關一節
    ，顯與前開所述事實不符。又被上訴人系基於依法行政原則及公務人員考試、任
    用公平性之公益考量，以歷年應是項考試及格人員得取得一般行政機關相當官等
    職等任用資格之函釋，因有違反公務人員考試法之情形，爰經檢討後予以廢止。
    上訴人訴訟代理人仍執上開理由主張信賴保護，顯與釋字第五二五號解釋理由書
    闡釋意旨不符等語，作為抗辯。
三、原審審酌全辯論意旨及調查證據之結果，以：查被上訴人八十七年九月十一日（
    八七）合法二字第一六三七三九一號函釋雖係被上訴人行政機關內部之行政規則
    ，惟基於平等原則及行政自有拘束原則，仍發生對外效力，法院為法規審查認不
    違法律規定時，仍非不得援用為裁判之依據，合先敘明。又參照司法院釋字第四
    ○五號解釋意旨亦釋明考試用人之原則。是被上訴人為配合民國八十五年一月十
    七日修正公布之公務人員考試法修正規定及公務人員考試法修正後，所有升資升
    等考試與初任考試均應有所區隔，使升資考試及格人員僅取得該領域之資格。另
    雇員管理規則業於八十七年一月一日經考試院廢止，雇員已停止進用，是以被上
    訴人基於依法行政原則，並考量歷次關於是項考試及格人員取得一般行政機關相
    當官等職等任用資格之函釋，有重大明顯違反公務人員考試法之情形，乃通函中
    央暨地方各主管機關人事機構，廢止歷年是項考試及格人員取得任用資格之函釋
    ，所以上開函釋符合考試制度用人之原則，本院自得予以援用，上訴人主張上開
    函釋為行政規則，本院不得予以援用云云，殊有誤解。又上訴人於六十三年五月
    二十日經行政院青年輔導委員會甄試進入臺北市銀行任雇員職務後，應六十八年
    行政院所屬金融保險事業機構中央銀行雇員升等考試金融人員考試及格，於民國
    七十八年八月三十一日辭職已不具公務員身份，此為兩造所不爭，堪認為實。嗣
    上訴人於八十八年九月三十日始初任為委任第一職等至第三職等一般行政職系書
    記，有經濟部加工出口區管理處高雄分處於八十八年十一月八日以經加高處八八
    人字第七四九○號擬任人員送審書可按，是上訴人公務員自應適用擬任當時有效
    之公務人員任用法規，亦即前揭八十七年九月十一日以八七臺法二字第一六二七
    三九一號函釋，在此一函釋之前歷次應『行政院所屬金融保險事業機構雇員升等
    考試』及格人員，所得適用之函釋，自八十七年九月十一日以八七臺法二字第一
    六二七三九一號函釋即日起當然停止適用，易言之，原函釋既經被上訴人停止適
    用在前，即無嗣後於辭職復任時，主張得適用業經廢止函釋之餘地，本件既係上
    訴人辭職後不具公務員身份，再請求初任公務員，自與法律不溯及既往原則之適
    用無關。另行政程序法第六條係憲法上第七條平等原則之具體規定，究其實質精
    神，係指非有正當理由，禁止任何客觀上違反憲法平等原則之行政行為而言，非
    謂任何行政行為均應求其形式上之平等。被上訴人前開函釋係貫徹公務人員考試
    法之規定，且被上訴人基於公務人員考試、任用公平性之公益考量，本於權責檢
    討修正歷次關於應是項升等考試及格人員，得以其所具該考試及格資格逕行取得
    一般行政機關相當官等職務任用資格之函釋，於被上訴人之銓敘審定實務上，係
    一體適用於各行政機關，並無個案差別待遇。上訴人主張原處分有違「平等原則
    」一節，顯係誤解。且「純屬願望、期待而未有表現其已生信賴之事實者，則欠
    缺信賴要件，不在保護範圍」亦經同上釋字第五二五號解釋在案。本案上訴人於
    八十七年九月十一日前之舊函示，雖得為信賴之基礎，惟與法律之規定既不一致
    ，已如前述自不能預期其永久實施，除已有客觀上具體表現信賴之行為外，尚不
    能因舊函釋之廢止即主張有信賴利益之損失。就本案而言，上訴人經辭職後，再
    申請回任為公務員，即應為表現其具有信賴舊函示之客觀具體行為。上訴人係於
    八十八年九月三十日始申請初任書記之職務，但八十七年九月十一日（八七）合
    法二字第一六三七三九一號函釋，即關於應「行政院所屬金融保險事業機構雇員
    升等考試」及格人員，得以其所具前開考試及格資格逕行取得一般行政機關相當
    官等職務任用資格之函釋停止適用，是以舊函釋停止適用時，上訴人尚未申請回
    任為公務員以取得公務員資格，難謂法規廢止時已有客觀上信賴事實之具體表現
    ，即無主張信賴保護之餘地。從而，被上訴人否准擬任上訴人為該處高雄分處委
    任第一至第三職等一般行政職系書記之處分，並無不合。因而將再復審、復審決
    定均予維持駁回上訴人之訴，核無違誤。
四、上訴人復於上訴意旨略謂：按釋字第二六八號解釋針對現時與當時有效的法律剖
    析的非常清楚明白，上訴人一再強調自民國六十九年起至民國八十七年止將近二
    十年之歷年函釋係依據當時有效之法律訂定。並無違法之情形。且依銓敘部（七
    九）臺華法一字第○四四九二一一號函釋，上訴人係依公務人員任用法第十五條
    規定，取得委任第一職等任用資格，且於新人事制度實施後，得適用一般行政職
    系。至於其它歷年函釋內容，法院可本於職權請被上訴人提供。本案判決不予審
    酌系爭之重要事項，亦不於判決理由加以論列，自屬判決違背法令。又公務人員
    辭職或離職與否，與再任公務人員及「法律不溯及既往原則」並無直接關聯。茲
    以現行法規證明之，民國八十年十一月一日舊技術人原任用條例廢止，改定為新
    「技術人員任用條例」時，為保障過去審定以技術人員任用有案辭職者之權益，
    於該條例施行細則第六條第三項明定該等辭職人員得於民國九十年十二月三十一
    日以前皆可再回任。另查釋字第五二五號解釋文係以聲請人「於比敘優待適用期
    間，未參與轉任公職考試或取得申請比敘資格」為由，判定其「欠缺客觀上具體
    表現信賴之行為」，故不得主張信賴保護。依上開解釋文反面解釋，如聲請人於
    比敘優待適用期間應考試及格，但延至止敘優待規定停止適用後，始分發任用，
    此人之信賴利益即應予保障。，原審判決與上開大法官會議解釋自有未洽。惟大
    法官會議解釋憲法效力案件之適用，以具體明確範圍內方得予以適用，法院逾越
    範圍外的適用並遽引為判決，等同代位行使大法官會議之職權，本案判決中之本
    項判決是否為逾越權限之裁判？以及是否己符合行政訴訟法第二百五十二條規定
    之情形等節？併請庭上卓裁，並請判決如上訴聲明。
五、經查上訴人於六十八年行政院所屬金融保險事業機構中央銀行雇員升等考試金融
    人員考試及格，於七十八年八月三十一日已自台北市銀行辭職，至八十八年八月
    三十日始經經濟部加工出口區管理處擬初任為該處高雄分處委任第一至第三職等
    一般行政職系書記，自應依初任為一般行政職系書記時之公務人員任用法及相關
    規定審，上訴人主張原處分有違平等原則、信賴保護原則業經原審詳加論述不
    採之理由，所適用之法規與該案應適用之現行法規、解釋、判例並無相牴觸情事
    ，認事用法均妥適。上訴意旨仍執前詞，指摘原判決適用法規有所違誤，求予廢
    棄，經核為無理由，應予駁回。
六、據上論結，本件上訴為無理由，爰依行政訴訟法第二百五十五條第一項、第九十
    八條第三項前段，判決如主文。
中    華    民    國    九十二      年      十二      月    二十五      日
                    最 高 行 政 法 院  第 二 庭
                                審 判 長 法  官      陳  石  獅
                                         法  官      吳  錦  龍
                                         法  官      劉  鑫  楨
                                         法  官      高  啟  燦
                                         法  官      黃  合  文
右  正  本  證  明  與  原  本  無  異
                                         法院書記官  蘇  金  全
中    華    民    國    九十三      年      一        月      二        日


司法院資訊處製作；財團法人民間司法改革基金會備份。
